【裁判字號】    99,重訴,209
【裁判日期】    990730
【裁判案由】    第三人異議之訴
【裁判全文】
臺灣臺中地方法院民事判決             99年度重訴字第209號
原      告  乙○○
訴訟代理人  洪錫欽律師
複 代理 人  陳姿君律師
被      告  丙○○
訴訟代理人  張智剛律師
上列當事人間第三人異議之訴事件，本院於民國99年7月16日言
詞辯論終結，判決如下：
    主      文
原告之訴駁回。
訴訟費用由原告負擔。
    事實及理由
一、原告主張：
   (一)其於民國96年7月27日與訴外人甲○○、許國琛簽訂買賣協
     議書，向甲○○、許國琛買受訴外人第一商業銀行股份有
     限公司（下稱第一銀行）所有之臺中市○○段○○段6號、
     6-51號、6-52號、6-72號、6-76號、6-77號、6-81號地號
     土地（下稱系爭土地），及甲○○、許國琛所有坐落系爭
     土地上之建物（門牌號碼分別為臺中市○○路163巷2號、
     165號、167號、167-1號、忠孝路448號、450號、454號、
     456號、468號、振興路92巷27號、100巷48號、100巷104號
     ，下稱系爭買賣建物），買賣價金共計新臺幣（下同）000
     00000元，該買賣協議書第3條約定：第一期款貳佰玖拾肆
     萬柒仟伍佰陸拾元整，本約成立同時，甲方（即原告）支
     付本期款；甲方支付本期款後，本約所述土地應以乙方（
     即甲○○、許國琛）名義向第一銀行提出讓售申請，甲方
     申辦期間，乙方應配合提出申請讓售土地所需之一切相關
     文件並無條件配合辦理。原告並已給付甲○○、許國琛第
     一期款。嗣因第一銀行以標售方式出售系爭土地，與前揭
     買賣協議書約定之條件有所不同，故原告復於96年10月15
     日與甲○○、許國琛另行訂立協議書，約定將上揭第一期
     款轉為原告購買甲○○、許國琛所有之系爭買賣建物之價
     款，並由甲○○、許國琛將系爭買賣建物點交予原告，故
     原告於是日起取得系爭買賣建物之事實上處分權。
   (二)詎被告嗣以鈞院97年度重訴字第12號民事判決為執行名義
     ，聲請以甲○○為執行債務人，請求其拆除系爭買賣建物
     中之如附圖所示編號G、J、K、T、Z部分未保存登記之建物
    （門牌號碼為臺中市○○路100巷48號，下稱系爭建物），
     並經本院以98年度司執字第68974號強制執行事件（下稱系
     爭執行案件）受理在案。惟系爭建物實為系爭買賣建物之
     一部，且原告取得系爭建物事實上處分權之時點，係於97
     年度重訴字第12號訴訟事件繫屬於法院之前，故於起訴前
     甲○○即已喪失系爭建物事實上處分權，該判決之既判力
     不及於原告。且違章建築不以登記為取得所有權之要件，
     如第三人就其取得所有權之原因已有相當之證明，可認為
     其就執行標的物有所有權存在，自得提起異議之訴，故原
     告得本於事實上處分權人之地位，依強制執行法第15條之
     規定，提起本訴等語，並聲明：本院98年度司執字第68974
     號強制執行事件，就拆除如附圖所示編號G、J、K、T、Z部
     分土地地上建物之強制執行程序應予撤銷。
   (三)對被告抗辯之陳述略稱：原告確曾以支票給付第一期頭期
     買賣價款，該支票且於第一銀行標售系爭土地前即已兌現
     ，足證原告確有與甲○○等訂立買賣契約，而渠等對原告
     就系爭建物有事實上處分權乙事，亦不否認，亦經證人甲
     ○○到庭證述屬實，堪認原告就系爭建物確已取得事實上
     之處分權。
二、被告則略以：
  (一)鈞院97年度重訴字第12號訴訟事件是由系爭土地原所有人第
    一銀行提起訴訟，惟於訴訟進行中，甲○○與許國琛多次到
    庭均未陳明系爭建物業已出售或點交他人；而於該案現場履
    勘時，其二人亦均表示系爭建物是由其本人或其家族占有使
    用；又原告購買系爭建物之目的，主要係為了向第一銀行標
    售或讓售取得系爭土地，在第一銀行於96年10月12日標售系
    爭土地後，原告隨即於3日內與甲○○等人簽訂協議書，變
    更買賣條件，衡情原告所付價款既無收回可能，竟仍同意甲
    ○○等人無償使用系爭建物至99年，實非合理；又原告既於
    第一銀行一標售土地即變更買賣條件，表示原告對系爭土地
    所有人之一舉一動非常注意，結果於第一銀行提出訴訟後反
    而無任何動作，任令第一銀行取得勝訴判決，自有違常情。
    甚且許國琛於上訴第二審時竟與被告達成和解，願將房屋自
    行點交，是以，上開買賣協議書、協議書（以下合併簡稱為
    系爭協議書）應均為通謀虛偽意思表示而屬無效。
  (二)另系爭協議書縱為真正，且支票確係由許國琛提示兌現，惟
    款項之交付僅為債權契約，甲○○及許國琛並未現實交付系
    爭建物予原告，此觀證人甲○○於96年間，尚辦理申請地上
    權之複丈手續即明，故原告顯未取得系爭建物之事實上處分
    權等語，資為抗辯，並聲明：原告之訴駁回。
三、本件兩造經本院整理簡化爭點，其結果如下：
  (一)不爭執之事項：
  (1)第一銀行曾另案對甲○○起訴，請求甲○○應將未辦理保存
    登記之系爭建物拆除，並將土地返還，嗣經本院97年度重訴
    字第12號拆屋交地事件，判決第一銀行勝訴確定在案。
  (2)嗣因第一銀行將上開系爭土地出賣於被告，並於97年10月29
    日辦理移轉登記予被告名下。被告乃以其為上開民事事件確
    定判決既判力所及，遂於98年12月間持該民事確定判決書為
    執行名義，對甲○○聲請強制執行，請求甲○○應拆除系爭
    建物，並返還土地，目前由系爭執行案件執行中。
  (二)爭執之事項：
    原告是否確有向甲○○購買未保存登記之系爭建物，並取得
    該建物之事實上處分權，且得依強制執行法第15條前段規定
    ，請求撤銷系爭執行案件，就系爭建物所為之強制執行程序
    ？
四、本件得心證之理由：
  (一)前揭不爭執之事實，復經調閱本院97年度重訴字第12號拆屋
    還地民事事件、上開系爭執行案件卷宗查核屬實，此部分堪
    信為真實。
  (二)原告又主張其曾向甲○○、許國琛等買受包含系爭建物在內
    之系爭買賣建物乙事，被告雖辯以系爭買賣契約係屬通謀虛
    偽意思表示而無效云云。惟按當事人主張有利於己之事實，
    就其事實有舉證之責任，民事訴訟法第277條前段定有明文
    。次按第三人主張表意人與相對人通謀而為虛偽意思表示者
    ，該第三人應負舉證之責（參最高法院48年台上字第29號判
    例要旨）。則揆諸上開規定及判例意旨之說明，被告就上開
    所辯有利於己之事實，自應負舉證責任。經查，(1)原告主張
    其曾於96年7月26日與甲○○、許國琛等簽訂買賣協議書，
    向甲○○等買受系爭土地及系爭買賣建物，嗣因無法向第一
    銀行取得系爭土地後，原告與甲○○等復於96年10月15日另
    行簽訂協議書，變更買賣條件，約定將第一期頭期款轉為購
    買甲○○、許國琛等所有系爭買賣建物（包含系爭建物）之
    價款等情，業據其提出買賣協議書影本1份、協議書影本1紙
    等件為證，又原告曾分別簽發面額均為412100元之支票共6
    紙、面額為474750元之支票1紙，受款人分別為許國琛及甲
    ○○等，上揭支票均經渠等分別於96年7月31日、同年8月1
    日二日間兌現乙節，亦有原告提出之臺灣土地銀行96年7月3
    1日支票影本共7紙（支票號碼依序為DR0000000、DR0000000
    、DR0000000、DR0000000、DR0000000、DR0000000、DR0000
    000，帳號均為01279-9）在卷可憑，衡諸該7紙支票之總金
    額，核與該買賣協議書所載：「第一期款：貳佰玖拾肆萬柒
    仟伍佰陸拾元整‧‧」之數額大致相符，足認上開支票應係
    為支付購買系爭買賣建物價金之用。(2)又上揭買賣交易過程
    及支票之兌領等情，亦核與證人甲○○到庭證稱：系爭協議
    書是我本人所簽立，也有收到系爭支票，並已提領兌現，已
    經分給其他房屋所有人；該支票是要支付買賣協議書第一期
    款項等語相符，準此，倘原告與甲○○等間之上開買賣係屬
    虛偽，渠等焉須為上開買賣價款之交付。(3)參諸第一銀行係
    於96年12月13日另案對甲○○等提起拆屋還地訴訟，此有本
    院收文章蓋於97年度重訴字第12號民事起訴狀上附於該卷可
    憑，足認原告與甲○○等間之上開買賣行為顯在第一銀行提
    起另案訴訟之前，益徵前揭買賣應非屬臨訟虛偽勾串。(4)被
    告雖又指稱：甲○○等另案於97年度重訴字第12號訴訟中，
    從未陳稱系爭建物有出售他人云云，惟證人甲○○於本院審
    理中證稱：（問）既然已將系爭建物出賣給原告，為何在另
    案訴訟中未向法院提起此事？（答）法官沒有問，所以我們
    就沒有提等語明確，衡諸證人甲○○並非熟諳法律之人，其
    不知系爭建物出售一事可能影響前案訴訟之結果，亦不無可
    能。又觀諸證人甲○○於本院97年度重訴字第12號民事訴訟
    事件中曾陳稱：其家族於日治時期就占有系爭土地，56年開
    始聲請繳納房屋稅及工廠的營業稅，一直有意願向第一銀行
    買系爭土地，但第一銀行百般刁難等語，亦據本院調閱上開
    民事宗查核無誤，足見甲○○與第一銀行間就系爭土地之使
    用屢有爭執，故其於另案訴訟中僅辯以其有使用系爭土地之
    正當權源，而未提及出售原告一事，尚合常情。況系爭建物
    於另案訴訟時，亦為甲○○所使用中，則甲○○或認為其有
    拆屋之義務，而未多加爭執，亦屬可能。基上，自難以甲○
    ○等未於另案訴訟中陳明出售等事實，即遽認系爭協議書之
    內容係屬虛偽。(5)此外，被告復無法提出其他確切事證，足
    以證明系爭協議書係屬通謀虛偽意思表示而無效，則其上開
    所辯，洵非可採。是以，原告主張其與甲○○等間就系爭買
    賣建物（包含系爭建物）所為之上開買賣係屬真正乙節，應
    堪採信。
  (三)被告雖又辯稱系爭協議書之買賣縱為屬實，惟原告就系爭建
    物並未受現實交付，自未取得事實上處分權云云。按違章建
    築之讓與，雖因不能為移轉登記而不能為不動產所有權之讓
    與，但受讓人與讓與人間如無相反之約定，應認為讓與人已
    將該違章建築之事實上處分權讓與受讓人。次按違章建築者
    ，買受人受領交付而取得事實上處分權，出賣之原始建築人
    即不得再以其不能登記為由主張所有權為其原始取得（參最
    高法院86年度台上字第2272號、91年度台上字第2154號判決
    要旨）。又按質權人、承租人、受寄人、或基於其他類似之
    法律關係，對於他人之物為占有者，該他人為間接占有人。
    占有之移轉，因占有物之交付而生效力。前項移轉，準用第
    761條之規定。讓與動產物權，而讓與人仍繼續占有動產者
    ，讓與人與受讓人間，得訂立契約，使受讓人因此取得間接
    占有，以代交付，民法第941條、第946條、第761條第2項亦
    分別定有明文。可知違章建築雖無法為所有權登記，買受人
    仍得因出賣人之交付而取得事實上處分權，而所謂交付，係
    指將物之占有移轉予出賣人，倘出賣人與買受人以占有改定
    之方式使買受人取得間接占有之地位，自亦得使買受人取得
    該違章建築物之事實上處分權，並不限於現實交付之情形。
    查揆諸前開96年10月15日協議書第4條所載：「甲方（即原
    告）同意乙方得無償繼續使用地上物至99年10月15日‧‧」
    之內容，核與證人甲○○到庭證稱：當初因為房子是作為工
    廠使用，短時間無法搬遷，原告就同意再給我們繼續使用幾
    年等語相符，足徵原告與甲○○等間就系爭買賣建物（包含
    系爭建物）另有成立使用借貸之合意，揆諸前揭規定及判決
    意旨之說明，原告既已取得對系爭建物間接占有之地位，其
    已自甲○○處取得事實上處分權至明，被告上開所辯，亦不
    足取。是原告主張其已取得系爭建物之事實上處分權乙事，
    亦堪採信。
  (四)另原告已取得系爭建物之事實上處分權，雖如前述。惟按強
    制執行法第15條所謂就執行標的物有足以排除強制執行之權
    利者，係指對於執行標的物有所有權、典權、留置權、質權
    存在情形之一者而言。占有，依民法第940條之規定，不過
    對於物有事實上管領之力，自不包含在內。次按違章建築之
    房屋，原非債務人所有，而被執行法院誤予查封者，買受人
    因不能登記，自得代位原有人提起異議之訴，若該房屋為債
    務人所有，買受人雖買受在先，亦無排除強制執行之權利（
    參最高法院48年台上字第209號、44年台上字第721號判例要
    旨）。依前揭說明可知，強制執行法第15條所謂「就執行標
    的物有足以排除強制執行之權利」，並不包括事實上處分權
    ；而違章建築因無法辦理保存登記，買受人不能取得所有權
    ，自無法本於所有權提起第三人異議之訴，亦無法本於其事
    實上處分權提起該訴，僅得代位原所有權人提起異議之訴。
    惟如原所有權人即為執行債務人，因原所有權人本無排除強
    制執行之權利，買受人自無從代位之提起第三人異議之訴。
    抑有進者，非惟執行債務人為原始取得未辦保存登記建物所
    有權人時，買受人不得提起第三人異議之訴，倘買受人前手
    （即出讓人）之一為執行債務人，經其前手之任一債權人聲
    請就未辦保存登記建物查封執行者，買受人均不得代位提起
    第三人異議之訴。查甲○○於前揭另案民事事件審理時，曾
    陳明系爭建物為其搭建使用，且提出房屋稅籍證明書影本1
    紙為證等情，亦據調閱該民事卷宗核閱無誤，則系爭建物係
    由甲○○原始取得所有權，自堪認定。又甲○○於系爭執行
    案件中，係為執行債務人，已如前述。準此，原告既係從系
    爭建物之原所有人即甲○○處受讓系爭建物之事實上處分權
    ，而甲○○又為系爭執行案件之執行債務人，揆諸前揭規定
    及判例意旨之說明，原告提起本件第三人異議之訴，於法自
    有未合。
  (五)綜上所述，取得事實上處分權之人，並不得直接提起第三人
    異議之訴，其僅得代位原所有人提起第三人異議之訴，且於
    原所有人為執行債務人時，亦不得提起。是原告既係向系爭
    執行案件之執行債務人甲○○買受系爭建物，雖取得該建物
    事實上處分權，惟仍不得提起本件第三人異議之訴。從而，
    原告本於事實上處分權，依強制執行法第15條之規定，請求
    系爭執行案件就系爭建物所為之強制執行程序應予撤銷，即
    無理由，應予駁回。
五、本件事證已臻明確，兩造其餘攻擊防禦方法及所提證據，經
    本院審酌後，於判決結果均不生影響，爰不一一予以論駁贅
    述，附此敘明。
六、據上論結，本件原告之訴為無理由，依民事訴訟法第78條，
    判決如主文。
中    華    民    國    99    年    7     月    30    日
                    民事第四庭  法  官  黃文進
正本係照原本作成。
如對本判決上訴，須於判決送達後20日內向本院提出上訴狀。
中    華    民    國    99    年    7    月    30    日
                                書記官

司法院資訊處製作；財團法人民間司法改革基金會備份。
